臺灣高等法院高雄分院民事判決　　　　100年度上易字第152號
上　訴　人　英烈宮
法定代理人　蘇榮藏
訴訟代理人　柳聰賢律師
被上訴人　　吳國良
訴訟代理人　孫嘉男律師
上列當事人間請求遷讓房屋事件，上訴人對於民國100 年3 月25
日臺灣高雄地方法院99年度訴字第1482號第一審判決提起上訴，
本院於100年11月2日言詞辯論終結，判決如下：
    主  文
上訴駁回。
第二審訴訟費用由上訴人負擔。
    事 實 及 理 由
一、上訴人英烈宮未經寺廟登記，惟據其陳明具有獨立之財產及
    組織，對外並以英烈宮為團體之名稱，此有籌備委員會章程
    、收支明細等在卷可參（本院卷第42-58 頁），是堪認英烈
    宮係屬非法人團體，而具當事人能力。被上訴人於原審誤以
    英烈宮之管理組織「英烈宮籌備委員會」為訴求對象，其於
    本院請求更正，於法尚無不合，且上訴人英烈宮亦無異議（
    本院卷第61頁背面），自應准許。合先敘明。
二、被上訴人起訴主張：伊於民國98年12月16日經原法院96年度
    執字第125496號強制執行事件（下稱系執行事件）拍賣程序
    中，拍定買受原審共同被告何木田（未據上訴，已告確定）
    所有坐落高雄市鳥松區（99年12月24日前為高雄縣鳥松鄉，
    下同）十九灣段197 之1 、198 地號土地（下合稱系爭土地
    ）及其上門牌號碼高雄市鳥松區夢裡村赤山湖3-3 號、位置
    如附圖編號A 所示、面積789.25平方公尺之未保存登記建物
    （下稱系爭建物），並於99年1 月9 日取得不動產權利移轉
    證書。詎上訴人無法律上權源，占用系爭建物從事宗教活動
    ，經伊多次請求搬遷未果。爰依民法第767 條第1 項前段規
    定，聲明請求上訴人應自系爭土地如附圖編號A 所示部分及
    系爭建物遷出，並將該部分土地及系爭建物返還被上訴人，
    且願供擔保請准宣告假執行。上訴人上訴於本院後，被上訴
    人追加提起備位之訴，主張：縱令上訴人所稱何木田出借或
    出租系爭土地如附圖編號A 所示部分予上訴人，及系爭建物
    係上訴人於82年12月興建、為其所有等情為真，惟伊已取得
    系爭土地之所有權，且上訴人與何木田間之借貸或租賃關係
    無從對抗伊，爰依民法第767 條規定，備位聲明請求上訴人
    拆除系爭建物，並將系爭土地如附圖編號A 所示部分返還被
    上訴人。
三、上訴人則以：系爭建物係伊之信徒於82年12月間出資興建，
    並非系爭土地前手即系爭執行事件債務人何木田所建，何木
    田並同意無償出借系爭土地作為建造系爭建物使用，伊係合
    法占有系爭土地如附圖編號A 所示部分及系爭建物；又何木
    田就系爭土地之使用，實際上有對伊收取對價，伊等基於租
    賃法律關係，仍得占用系爭土地等語，資為抗辯。
四、原審經審理後，判命上訴人應自系爭土地如附圖編號A 所示
    部分及系爭建物遷出，並將該部分土地及系爭建物返還被上
    訴人。上訴人不服，提起上訴，並於本院上訴聲明：(一)原判
    決關於上訴人部分廢棄；(二)前項廢棄部分，被上訴人在第一
    審之訴駁回；(三)第一、二審訴訟費用由被上訴人負擔。被上
    訴人則於本院答辯聲明：(一)上訴駁回；(二)第二審訴訟費用由
    上訴人負擔。並追加備位聲明：上訴人應將系爭建物拆除，
    並將系爭土地如附圖編號A 所示部分返還被上訴人。（至原
    審判決駁回被上訴人對原審共同被告何木田、蘇榮藏、洪清
    涼之訴部分，未據被上訴人上訴，已告確定）。
五、兩造不爭執事項：
  (一)被上訴人於98年12月16日經原法院96年度執字第125496號強
    制執行事件（即系執行事件）拍賣程序中，拍定買受坐落原
    審共同被告何木田所有高雄市鳥松區○○○段197 之1 、19
    8 地號土地（即系爭土地) 及其上門牌號碼高雄市鳥松區夢
    裡村赤山湖3-3 號、位置如附圖編號A 所示、面積789.25平
    方公尺之未保存登記建物（即系爭建物），並於99年1 月9
    日取得不動產權利移轉證書。
  (二)系爭建物現由上訴人使用。
六、兩造爭執：
    上訴人有無占用系爭土地如附圖編號A 所示部分及系爭建物
    之法律上權源？
  (一)上訴人主張系爭土地如附圖編號A 所示部分係何木田無償借
    與伊建築使用云云。惟即使上訴人所辯此情非虛，以被上訴
    人已拍定取得系爭土地之所有權，上訴人與系爭土地前手何
    木田間之使用借貸關係，並無從對抗被上訴人。上訴人雖又
    稱：若信徒捐贈有多餘的，就會給何木田10,000元或15,000
    元，但不是每個月都有，故伊與何木田間就系爭土地如附圖
    編號A 所示部分係存有租賃關係云云（原審卷第74頁、本院
    卷第69頁背面）。惟觀之上訴人所提出85年1 月起之帳冊資
    料（本院卷第54-56 頁），並無上訴人支付何木田任何款項
    之記載。且上訴人所稱伊偶發、零星給與何木田使用系爭土
    地之代價或補償，亦與伊前所稱何木田係無償提供系爭土地
    之情，有所齟齬。此外，上訴人就此並未能另舉他證以實其
    說，所辯其與何木田間有租賃關係存在云云，要無可採。
  (二)次者，上訴人主張系爭建物係伊於82年12月間以信徒捐贈之
    款項所興建，伊為系爭建物之所有人，自有占用系爭建物之
    合法權源云云。惟核閱上訴人所提出之募款「感謝狀」存根
    7 本（見本院外放證物），其內所載收款日期均自83年10月
    起迄至84年10月止，且僅其中2 本存根封面記載捐獻用途為
    「道路拓寬」，客觀上顯無從證明上訴人於82年12月間即已
    募得資金興建系爭建物，或該等捐獻與系爭建物之建造有關
    。又上訴人所提出其法定代理人蘇榮藏之「高雄縣道教會個
    人會員證」（本院卷第41頁、原審卷第26頁），其內固記載
    蘇榮藏於84年1 月6 日入會，及其所屬宮廟係上訴人、宮廟
    住址為前高雄縣鳥松鄉夢裡村赤山湖3 之3 號即系爭建物門
    牌號碼，惟此僅足說明蘇榮藏加入前高雄縣道教會時，已有
    上訴人該宮廟名稱、組織，及該宮廟地址同上訴人現今之地
    址，惟並不足證明當時該宮廟地址處已有系爭建物之存在，
    或當時門牌號碼編號列為前「高雄縣鳥松鄉夢裡村赤山湖3
    之3號 」之房屋即為系爭建物，更無從證明系爭建物係上訴
    人出資興建。再者，上訴人所提出之「赤山湖英烈宮保安廣
    澤尊王行館籌備委員會章程」（本院卷第42-45 頁、原審卷
    第23-25 頁），其內固記載該籌備委員會係成立於82年12月
    1 日，惟此至多說明該籌備委員會之組織自82年12月1 日起
    存立之事實，無從證明系爭建物當時即已興建。復以，上訴
    人所提出之建廟基金信徒名冊、建宮捐獻表（本院卷第46-5
    3 頁），其內全未記載捐獻日期，亦無可資憑佐之收據存根
    或交易憑證，顯無從證明上訴人於82年12月確有該等金錢或
    實物捐獻之收入，或系爭建物確係上訴人以信徒捐獻所興建
    。據上，上訴人所舉前揭事證均不足證明系爭建物係伊於82
    年12月間興建之事實。
  (三)反之，何木田之戶籍設在前「高雄縣鳥松鄉夢裡村赤山湖3
    之3 號」即上訴人現今地址，此有戶籍謄本在卷可稽（原審
    卷第21頁）。又系爭建物係自97年11月起始設立房屋稅籍，
    納稅義務人為何木田，亦經本院調取系爭執行事件卷核閱，
    有前高雄縣政府地方稅務局97年11月7 日高縣稅房字第0976
    307012號函附於該卷可稽。再者，系爭執行事件承辦司法事
    務官於99年4 月7 日至現場履勘時，有原審共同被告洪清涼
    在場，陳稱係受僱於「何先生」在此看管，亦有當日執行筆
    錄附於系爭執行事件卷可稽。基上，綜觀何木田設籍在系爭
    建物、系爭建物以何木田為房屋稅之納稅義務人，且迄至系
    爭建物拍定後之99年4 月間仍由何木田僱工看管系爭建物等
    情，均呈現系爭建物在事實及法令上係何木田所有並管領之
    表徵，由是益難認上訴人所稱系爭建物係伊興建、所有之情
    屬實。執行法院認定系爭建物係債務人何木田所有，而將之
    與系爭土地一併拍賣，並無違誤，併此敘明。
  (四)綜合前述，上訴人所主張伊與何木田就系爭土地如附圖編號
    A 所示部分有租賃關係存在，及系爭建物係伊於82年12月間
    以信徒捐獻之款項興建，均無可採。而上訴人與何木田就上
    開部分土地縱有使用借貸關係存在，亦無從執以對抗被上訴
    人。另被上訴人於系爭執行事件係一併買受系爭土地及系爭
    建物，已如前述，是系爭土地與其上之系爭建物顯無同時或
    先後出售與不同之人之情形，而無類推適用民法第425 條之
    1 規定之餘地，是上訴人主張本件應推斷被上訴人與伊間有
    租賃關係存在，亦無可取。上訴人並無占用系爭土地如附圖
    編號A 所示部分及系爭建物之法律上權源，洵堪認定。
七、從而，被上訴人依民法第767 條第1 項前段規定，請求上訴
    人應自系爭土地如附圖編號A 所示部分及系爭建物遷出，並
    將該部分土地及系爭建物返還被上訴人，為有理由，應予准
    許。原審判命上訴人如數給付，於法並無不合。上訴意旨指
    摘原判決不當，求予廢棄改判，為無理由，應予駁回其上訴
    。
八、本院依被上訴人先位請求判決其勝訴，就被上訴人之備位請
    求毋庸再予審究。兩造其餘攻擊防禦方法，無礙本件勝負之
    判斷，爰不一一論敘，均併此敘明。
九、據上論結，本件上訴為無理由，依民事訴訟法第449 條第1
    項、第78條，判決如主文。
中    華    民    國   100    年    11    月    30    日
                            民事第三庭
                                審判長法官  張國彬
                                法      官  鄭月霞
                                法      官  甯  馨
以上正本證明與原本無異。
本件不得上訴。
中    華    民    國   100    年    11    月    30    日
                                書  記  官  林家煜